【裁判字號】    98,易,116
【裁判日期】    980527
【裁判案由】    偽造文書
【裁判全文】
臺灣雲林地方法院刑事判決               98年度易字第116號
公  訴  人  臺灣雲林地方法院檢察署檢察官
被      告  丙○○
上列被告因偽造文書案件，經檢察官聲請簡易判決處刑（97年度
偵字第3837號），本院虎尾簡易庭認不宜以簡易判決處刑（原案
號：97年度虎簡字第368 號），改依通常程序審理，被告在準備
程序中就被訴事實為有罪之陳述，本院裁定由法官一人進行簡式
審判程序，判決如下：
    主      文
丙○○共同連續犯行使使公務員登載不實文書罪，處有期徒刑陸
月，如易科罰金，以銀元佰元即新臺幣玖佰元折算壹日，減為
有期徒刑月，如易科罰金，以銀元佰元即新臺幣玖佰元折算
壹日。緩刑貳年。
    事實及理由
一、犯罪事實：
    丙○○並無與泰國籍女子丁○○（KHURIDEE SUWAT）結婚之
    真意，卻因中風後缺錢花用，在人力仲介甲○○之慫恿下，
    應允以新臺幣（下同）100,000 元之代價，擔任丁○○名義
    上之丈夫，讓丁○○可以透過假結婚之方式入境臺灣（丁○○及甲○○之部分均另行審結），之後每辦理丁○○之外僑
    居留證延展事宜，丙○○均可再獲得30,000元之報酬。協議
    既定，上開3 人遂基於行使使公務員登載不實文書之概括犯
    意聯絡，推由丙○○及丁○○於民國93年11月2 日，在泰國
    曼谷市卡隆區戶政事務所辦理結婚登記，並經泰國外交部認
    證後，由丙○○先行返國。丙○○再於94年1 月24日，持前
    揭證明文件，至雲林縣虎尾鎮戶政事務所，填具「結婚登記
    申請書」，辦理結婚戶籍登記，致使不知情之公務員於形式
    審查後，將丙○○及丁○○已於93年11月2 日結婚之不實事
    項，登載於職務上所掌管之電腦戶政資料管理檔案之公文書
    上，並核發戶籍謄本與丙○○，足以生損害於戶政機關對於
    戶籍管理之正確性。丙○○在取得前揭戶籍謄本後，連同上
    開證明文件，交由泰國之丁○○，由丁○○於94年2 月16日
    持向我國駐泰國臺北經濟文化辦事處辦理來臺之簽證而行使
    之，使不知情之承辦簽證業務之公務員經實質審查後，誤認
    丁○○確為丙○○之配偶，而核發丁○○之居留簽證，使丁○○得於94年2 月5 日順利入境臺灣。丁○○入境臺灣後，
    於94年3 月9 日，持中華民國居留簽證及上開登載不實之戶
    籍謄本等文件，與丙○○共同前往雲林縣警察局外事課辦理
    外僑居留證（現該業務已由內政部入出國及移民署辦理），
    並提出以行使，使不知情之承辦科員於形式審查後，核發外
    僑居留證與丁○○，足以生損害於警察機關對於外僑人口管
    理之正確性。嗣丁○○取得外僑居留證後，即隻身前往振宣
    企業股份有限公司（址設新竹縣竹北市○○○路1596號）工
    作，後為警循線查獲，方知上情。
二、認定犯罪事實所憑之證據及理由：
  (一)本案被告丙○○所犯之罪，係死刑、無期徒刑、最輕本刑為
    3 年以上有期徒刑以外之罪，其於準備程序就前揭被訴事實
    均為有罪之陳述，經受命法官告知簡式審判程序之旨，並聽
    取其與公訴人之意見後，本院合議庭裁定由受命法官獨任進
    行簡式審判程序，是本案之證據調查，依刑事訴訟法第273
    條之2 規定，不受同法第159 條第1 項、第161 條之2 、第
    161 條之3 、第163 條之1 及第164 條至第170 條規定之限
    制，合先敘明。
  (二)上開犯罪事實，業據被告在本案審理中坦承不諱，且有內政
    部入出國及移民署98年3 月4 日移署資處寰字第0980034000
    號函、98年5 月7 日移署移外雄字第09800666552 號函、外
    交部領事事務局98年5 月13日領二字第0985119336號函及各
    函文所附辦理居留簽證、外僑居留證等相關文件附卷可稽，
    綜上足認被告之自白與事實相符，可以採信，是本件事證明
    確，被告上述犯行洵堪認定，應依法論科。
三、論罪科刑之理由：
  (一)被告行為後，刑法業於94年2 月2 日修正公布，並於95 年7
    月1 日施行。修正後刑法第2 條第1 項規定：「行為後法律
    有變更者，適用行為時之法律。但行為後之法律有利於行為
    人者，適用最有利於行為人之法律。」即由修正前之「從新
    從輕」原則，改採「從舊從輕」原則，以與刑法第1 條罪刑
    法定主義契合，並貫徹法律禁止溯及既往原則（參見刑法第
    2 條立法理由說明一），且係規範行為後法律變更所生新舊
    法律比較適用之準據法，於新法施行後，應適用新法第2 條
    第1 項之規定，為「從舊從輕」之比較（最高法院95年度第
    8 次刑事庭會議決議參照）。依上述說明，倘被告行為後，
    處罰行為所適用之法律有修正之情形，即應先行審認是否屬
    法律變更，以決定應否依刑法第2 條第1 項規定為新舊法之
    比較說明，再依比較結果，分別依同條第1 項前段抑但書規
    定，為適用修正前之行為時法抑有利於被告之修正後裁判時
    法之依據。至最高法院於95年11月1 日所作成95年度第21次
    刑事庭會議決議第1 項，係就若干修正後條文，僅為純文字
    修正，或為法理、既定見解之明文化者，認均非屬法律之變
    更，故一律適用裁判時法，自非以修正後法律對被告並無有
    利、不利情形時，認應適用裁判時法之謂（最高法院96年度
    臺上字第4921號判決意旨參照）。申言之，「法律有無變更
    」，端視修正前後之法律，其刑罰權規範之實質內容，有無
    不同而定，完全與適用於個案究以何法對被告比較有利無關
    ；至「對被告是否比較有利」，則以修正前後新舊刑法確有
    不同內容規範為前提，而進一步就個案適用刑法第2 條第1
    項規定比較何者對被告較有利之結果而言，前者「法律有變
    更」為因，再經適用準據法相互比較新舊刑法之規定，始有
    「對被告有利或不利」之結果，先後層次分明，互為因果。
    基此，不得以「對被告並無有利或不利」之結果，逆推「法
    律有無變更」之前提事實是否存在，此攸關刑法第2 條第1
    項之新舊法比較適用，應予辨別釐清。茲就本案有關新舊刑
    法比較適用分述如下：
  1.【刑法第28條之共同正犯】：
    被告行為時之刑法第28條規定：「2 人以上共同實施犯罪之
    行為者，皆為正犯。」修正施行後之規定則為：「2 人以上
    共同實行犯罪之行為者，皆為正犯。」揆諸本條之修正理由
    係為排除陰謀共同正犯，預備共同正犯成立共同正犯之可能
    ，自屬法律有變更，然無論適用修正前或修正後之該條規定
    ，對被告均無有利或不利之情形，依刑法第2 條第1 項前段
    之規定，自應適用修正前刑法第28條共同正犯之規定。
  2.【適用法條之罰金刑】：
    被告行為時之刑法第33條第5 款規定：「罰金：1 元以上」
    ，修正後刑法該條規定為：「罰金：新臺幣1,000 元以上，
    以百元計算之」。又刑法施行法於95年6 月14日增訂公布第
    1 條之1 規定：「（第1 項）中華民國94年1 月7 日刑法修
    正施行後，刑法分則編所定罰金之貨幣單位為新臺幣。（第
    2 項）94年1 月7 日刑法修正時，刑法分則編未修正之條文
    定有罰金者，自94年1 月7 日刑法修正施行後，就其所定數
    額提高為30倍。但72年6 月26日至94年1 月7 日新增或修正
    之條文，就其所定數額提高為3 倍。」刑法第216 條、第21
    4 條之行使使公務員登載不實文書罪，法定刑可處銀元500
    元以下之罰金，且未於72年6 月26日至94年1 月7 日間修正
    ，故應就其所定數額提高為30倍。是依修正後之規定與被告
    行為時之罰金罰鍰提高標準條例第1 條前段及行政院、司法
    院據以發布提高刑法有關罰金條文之罰金倍數10倍，並自72
    年8 月1 日施行之規定相較，其罰金刑之最高度固未變更，
    但最低度已由銀元10元即新臺幣30元（依現行法規所定貨幣
    單位折算新臺幣條例第2 條之規定，銀元以新臺幣元之3 倍
    折算之），修正為新臺幣1,000 元，並以百元計算之，有關
    科刑規範事項已有變更，經比較新舊法，修正後之刑法第33
    條第5 款規定並非較有利於被告，
    本件應適用修正前刑法第33條第5 款之規定。
  3.【關於罰金刑貨幣單位由銀元修正為新臺幣之法律適用】：
    刑法施行法第1 條之1 的立法理由謂：因應刑法增修條文施
    行後，刑法第33條第5 款規定，罰金貨幣單位已改為新臺幣
    ，是以同法各罪所定罰金貨幣單位，自應配合上開規定修正
    ；且因不再適用現行法規所定貨幣單位折算新臺幣條例，為
    使罰金數額趨於一致，避免衍生新舊法比較適用問題，以緩
    和實務適用法律之衝擊，於不變動罰金數額之前提下，而為
    制定。可見刑法施行法第1 條之1 ，係為取代罰金罰鍰提高
    標準條例第1 條前段而制定，具有特別準據法之性質，應逕
    予適用（最高法院96年度臺上字第5331號、第4185號、第14
    64號判決意旨參照）。
  4.【刑法第56條之連續犯】：
    被告行為後，刑法第56條連續犯之規定業經刪除，此刪除雖
    非犯罪構成要件之變更，但顯已影響行為人刑罰之法律效果
    ，自屬法律有變更。又修正後之刑法既已刪除連續犯之規定
    ，則被告上述犯行依修正後之刑法應以數罪併罰論斷之，若
    依修正前之刑法規定，則可以連續犯論以一罪，比較新舊法
    之規定，修正後之規定並非較有利於被告。
  5.經綜其全部罪刑之結果而為比較，以修正前刑法有利於被告
    ，自應一體適用修正前刑法之規定。
  (二)按刑法第214 條所謂使公務員登載不實事項於公文書罪，須
    一經他人之聲明或申報，公務員即有登載之義務，並依其所
    為之聲明或申報予以登載，而屬不實之事項者，始足構成，
    若其所為聲明或申報，公務員尚須為實質之審查，以判斷其
    真實與否，始得為一定之記載者，即非本罪所稱之使公務員
    登載不實（最高法院73年臺上字第1710號判例意旨參照）。
    關於戶政事務所辦理結婚登記，僅就申請人所提供之身分證
    明文件及結婚證明文件內容是否填寫正確，及申請人是否適
    格進行審查，另外僑居留證之核發，亦僅審驗當事人之護照
    、居留簽證、戶籍謄本是否備齊後，即予核發，該管公務員
    均未就「婚姻關係是否有效成立」進行實質審查。是核被告
    所為，係犯刑法第216 條、第214 條行使使公務員登載不實
    文書罪。其使公務員登載不實之低度行為，均應為行使之高
    度行為所吸收，不另論罪。
  (三)被告與丁○○、甲○○間，就上開犯行有犯意之聯絡及行為
    之分擔，皆為共同正犯。
  (四)被告先後多次行使使公務員登載不實文書之行為，時間緊接
    ，所犯係構成要件相同之罪，顯係基於概括犯意反覆為之，
    為連續犯，應依修正前刑法第56條規定論以一罪，並加重其
    刑。
  (五)爰審酌被告以假結婚之方式使丁○○非法入境臺灣地區，有
    礙社會秩序及善良風俗之維護，並致生損害於戶政機關對戶
    籍管理、警察機關核發外僑居留證及對於外國人來臺、在臺
    管制之正確性，誠屬不該，但本院念及被告犯後坦承犯行，
    態度良好，暨被告自承犯罪之動機係因當時中風，缺錢花用
    ，及其現在失業，謀生能力不若一般常人等一切情狀，量處
    如主文所示之刑。又關於易科罰金之折算標準，被告犯罪時
    之刑法第41條第1 項前段規定：「犯最重本刑為5 年以下有
    期徒刑以下之刑之罪，而受6 個月以下有期徒刑或拘役之宣
    告，因身體、教育、職業、家庭之關係或其他正當事由，執
    行顯有困難者，得以1 元以上3 元以下折算1 日，易科罰金
    。」另被告行為時之易科罰金折算標準，修正前罰金罰鍰提
    高標準條例第2 條前段（現已刪除）規定，就其原定數額提
    高為100 倍折算1 日，則本件被告行為時之易科罰金折算標
    準，應以銀元300 元折算1 日，再依現行法規所定貨幣單位
    折算新臺幣條例第2 條折算為新臺幣後，應以新臺幣900 元
    折算為1 日。惟95年7 月1 日修正公布施行之刑法第41條第
    1 項前段則規定：「犯最重本刑為5 年以下有期徒刑以下之
    刑之罪，而受6 個月以下有期徒刑或拘役之宣告者，得以新
    臺幣1,000 元、2,000 元或3,000 元折算1 日，易科罰金。
    」比較修正前後之易科罰金折算標準，以95年7 月1 日修正
    公布施行前之規定，較有利於被告。故應依刑法第2 條第1
    項前段比較新舊刑法後，適用修正前之規定，定其易科罰金
    之折算標準如主文所示。
  (六)本案被告之犯罪時間均在96年4 月24日以前，且無中華民國
    96年罪犯減刑條例條例所規定不得減刑之情事存在，爰依該
    條例第2 條第1 項第3 款、第7 條、第9 條之規定，於裁判
    時減其宣告刑2 分之1 ，並再依修正前刑法第41條第1 項前
    段之規定，諭知易科罰金之折算標準。
  (七)本院考量被告未曾因故意犯罪受有期徒刑以上刑之宣告，此
    有臺灣高等法院被告前案紀錄表附卷可查，足認被告平日素
    行尚佳，犯後並坦認過錯，深具悔意，且其自承因中風失業
    在家，缺乏經濟收入方涉入此案，堪信其係因一時失慮致罹
    刑典，經此偵、審程序之教訓，當知所警惕，信無再犯之虞
    ，兼衡檢察官也請求願給予被告緩刑之機會，故本院以為對
    被告所宣告之刑，以暫不執行為適當，依刑法第74條第1 項
    第1 款之規定（緩刑之宣告應逕行適用修正後刑法之規定，
    不生新舊法比較之問題），宣告緩刑2 年，以啟自新。
四、應適用之法律：
  (一)刑事訴訟法第273 條之1 第1 項、第299 條第1 項前段。
  (二)刑法第2 條第1 項前段、第28條（修正前）、第56條（修正
    前）、第216 條、第214 條、第41條第1 項前段（修正前）
    、第74條第1 項第1 款。
  (三)刑法施行法第1 條之1 第1 項、第2 項前段。
  (四)現行法規所定貨幣單位折算新臺幣條例第2 條。
  (五)罰金罰鍰提高標準條例第2 條前段（修正前）。
  (六)中華民國96年罪犯減刑條例條例第2 條第1 項第3 款、第7
    條、第9 條。
本案經檢察官乙○○到庭執行職務。
中    華    民    國    98    年    5     月    27    日
                  刑事第五庭    法  官  王  紹  銘
以上正本證明與原本無異。
如不服本判決，應於收受本判決後10日內向本院提出上訴書狀，
並應敘述具體理由。如未敘述上訴理由者，應於上訴期間屆滿後
20日內向本院補提理由書狀（均須按他造當事人之人數附繕本）
「切勿逕送上級法院」。
                                書記官  洪  秀  虹
中    華    民    國    98    年    5     月    27    日
附錄本案論罪科刑法條全文：
中華民國刑法第216條
行使第210 條至第215 條之文書者，依偽造、變造文書或登載不
實事項或使登載不實事項之規定處斷。
中華民國刑法第214條
明知為不實之事項，而使公務員登載於職務上所掌之公文書，足
以生損害於公眾或他人者，處3 年以下有期徒刑、拘役或500 元
以下罰金。


司法院資訊處製作；財團法人民間司法改革基金會備份。
